【裁判字號】    95,建,48
【裁判日期】    951031
【裁判案由】    給付工程款
【裁判全文】
臺灣高雄地方法院民事判決                95年度建字第48號
原      告  百翔營造有限公司
法定代理人  甲○○
訴訟代理人  柯怡如    律師
被      告  盛威營造有限公司
法定代理人  乙○○
訴訟代理人  史乃文    律師
複代理人    何瓊芳    律師
當事人間給付工程款事件，本院於民國95年10月16日言詞辯論終
結，判決如下：
    主      文
被告應給付原告新台幣伍拾柒萬玖仟肆佰捌拾元，及自民國九十
五年六月九日起至清償日止，按年息百分之五計算之利息。
訴訟費用由被告負擔。
本判決於原告以新台幣拾玖萬肆仟元為被告供擔保後，得假執行
；被告如以新台幣伍拾柒萬玖仟肆佰捌拾元為原告預供擔保，得
免為假執行。
    事實及理由
一、原告起訴原請求金額為新台幣（下同）598970元，嗣於審理
    中減縮請求金額為579480元，核與民事訴訟法第255條第1項
    第1款相符，自屬有據，先予敘明。
二、原告主張：被告於民國94年11月2 日標得訴外人高雄市議會
    發包之「行政大樓及高風大樓防熱及防漏工程」（下稱固有
    工程），雙方並於同年月10簽訂承攬契約（下稱固有契約）
    。旋被告於94年11月6 日將固有工程之部分工程轉由原告承
    攬施作（下稱系爭工程），工程總價款為0000000 元，約定
    由原告連工帶料施作，依現場實作計價。工程款分4 期給付
    ，第1 期於系爭工程拆除完成後，請領拆除部分工程款80％
    。第2 期於系爭工程防水完成後，通過試水測試，請領防水
    部分工程款80％。第3 期於系爭工程保護層完成後，請領保
    護層部分工程款80％。第4 期即尾款於系爭工程驗收合格後
    ，被告應於原告開立保固書及發票後付清（下稱系爭契約）
    。兩造約定系爭工程請款方式，係由原告按施作金額提供發
    票向被告請款，被告則應將款項撥入原告指定之帳戶。原告
    於94年12月27日提供274,327 元之發票向被告請款，惟為被
    告所拒絕。本件高雄市議會業於95年1 月間就系爭工程進行
    驗收，其驗收結果為合格，原告自得向被告請領系爭工程第
    3 、4 期之工程款。而按系爭第3 、4 期工程款，於扣除被
    告勿庸施作之落水管後，應為603560元（第3 期款為274327
    元、第4 期款為32 9233 元），原告曾於95年1 月23日提供
    發票向被告請領第3 、4 期之工程款，惟亦為被告所拒絕。
    茲因原告同意被告主張抵銷扣款項目及金額，分別為鑽心試
    體抗壓強度測試報告費用6420元、走廊屋頂防水修補工程費
    用8000元、屋面防漏工程PU面漆費用7560元及清潔費用2100
    元，合計24080 元（下合稱系爭抵銷款），於抵銷扣除後，
    被告應給付579480元等情。爰本於民法第50 5條承攬報酬請
    求權，聲明：被告應給付原告579480元，及自起訴狀繕本送
    達被告翌日即95年6 月9 日起至清償日止，按年息5 ％計算
    之利息。願供擔保，請准宣告假執行。
三、被告則以：被告與高雄市議會，於上開日期，就固有工程簽
    訂承攬契約，並於前揭日期，與原告就系爭工程，簽訂系爭
    契約。兩造簽訂系爭契約時，原告即知悉固有契約之內容，
    自應受固有契約記載內容之拘束，而按固有契約既約定工程
    施工時，不得使用重機械拆除；施工期間，被告應切實遵守
    廢棄物清理法等有關法令之規定，則原告亦應受被告與高雄
    市議會簽訂固有契約之拘束，從而，原告主張兩造簽約時，
    不知固有契約之內容，即不可採。又系爭契約業已約定原告
    不得使用重機械拆除系爭工程，詎原告竟使用重機械拆除系
    爭工程，致固有工程所在之建物結構遭受損害。再原告依系
    爭契約約定，應提出合法運棄證明文件，始得向被告請領工
    程款，惟原告迄未向被告提出合法運棄證明文，致被告無法
    向高雄市議會請領工程款。末者，被告併以系爭抵銷款向原
    告主張抵銷。此外，依系爭契約約定，被告亦可向原告主張
    扣除系爭總工程款5%即8050 0元做為保固金等語置辯。爰聲
    明：原告之訴駁回。如受不利益判決，願供擔保，請准宣告
    免為假執行。
四、兩造不爭執事項：
（一）被告於94年11月2 日標得高雄市議會發包之「行政大樓及
      高風大樓防熱及防漏工程」，雙方並於同年月10就該工程
      簽訂承攬契約。
（二）被告於94年11月6 日將固有工程之部分工程轉由原告承攬
      施作，工程總價款為000000 0元，由原告連工帶料施作，
      依現場實作計價。工程款分4 期給付，第1 期於系爭工程
      拆除完成後，請領拆除部分工程款80％。第2 期於系爭工
      程防水完成後，通過試水測試，請領防水部分工程款80％
      。第3 期於系爭工程保護層完成後，請領保護層部分工程
      款80 ％ 。第4 期即尾款於系爭工程驗收合格後，被告應
      於原告開立保固書及發票後付清。
（三）系爭工程請款方式，係由原告提供發票按施作金額向被告
      請款，被告則將款項撥入原告指定之帳戶。
（四）原告於94年12月27日提供274,327 元之發票向被告請款，
      被告退回上開發票，並拒絕原告請領此部分款項。
（五）系爭工程於95年1 月間，經高雄市議會驗收合格。
（六）原告於95年1 月23日提出598,730 元之發票向被告請領第
      3、4期之工程款，惟為被告所拒絕，被告迄未支付此部分
      款項。
（七）原告於系爭工程完工後，依約應提出PSI 抗壓強度之證明
      文件。原告於95年1 月23日始向被告提出聯昇工程顧問股
      份有限公司之混凝土圓柱試體抗壓強度試驗報告。被告自
      行僱請訴外人桂田台南實驗室（下稱桂田實驗室）就系爭
      工程進行混凝土強度測試，經該實驗室向被告提出鑽心試
      體抗壓強度測試報告，支出費用6420元。
（八）被告僱請訴外人世諭工程行施作系爭工程所在行政大樓東
      側走廊屋頂防水修補工程，支出8000元。
（九）被告僱工施作系爭工程屋面防漏工程PU面漆，因而支出費
      用 7560元。
（十）被告因系爭工程費用而支出2100元之清潔費用。
（十一）原告同意被告主張抵銷扣除之款項為鑽心試體抗壓強度
        測試報告費用6420元、走廊屋頂防水修補工程費用8000
        元、屋面防漏工程PU面漆費用7560元及清潔費用2100元
        。原告起訴請求之金額598730元，已經先行預扣PU面漆
        費用7560元及清潔費2100元的各一半即3780元及1050元
        ，原告因於審理中，同意被告主張扣除前揭全部款項，
        故598730元於扣除6420元、8000元、3780元及1050元後
        即為原告減縮後之金額579480元，原告主張之剩餘的工
        程款金額於扣除上開金額後，為579480元。
（十二）上開事項並有「行政大樓及高風大樓防熱及防漏工程」
        工程合約書、94年12月27日系爭工程第3 期工程款統一
        發票、95年1月9日被告95威字第003號函、95年1月23日
        系爭工程第3期、第4期工程款統一發票、95年1月23 日
        被告95威字第007號函、95年1月25日原告95百營字第00
        1605號函、95年1月11日被告自行雇工鑽心取樣照片5幀
        、桂田台南試驗室鑽心試體抗壓強度測試報告、進昌工
        程有限公司95年1月11 日免用發票收據、桂誠工程顧問
        有限公司客戶月報表、被告支付鑽心抗壓試體費用之統
        一發票、世諭工程行報價單及被告雇工施作行政大樓屋
        面防漏工程PU面漆照片3幀（見本院卷頁5、9~13、50、
        53~58）為證。
五、兩造於審理中協商爭點為（一）兩造簽訂系爭契約時，原告
    是否知悉被告與業主簽訂固有契約之內容？（二）系爭契約
    有無約定原告不得以重機械拆除系爭工程？原告是否使用重
    機械拆除系爭工程？業主是否因為原告使用重機械拆除系爭
    工程，致其工程所在之建物結構遭受損害？（三）原告依系
    爭契約約定，是否應提出合法運棄證明文件，始得向被告請
    領工程款？被告是否因為原告未提出合法運棄證明文件，致
    無法向業主請領工程款，或遭到業主扣款？（四）依系爭契
    約約定，被告可否主張扣除系爭總工程款5%即80500 元做為
    保固金？爰分述如下：
（一）兩造簽訂系爭契約時，原告是否知悉被告與業主簽訂固有
      契約之內容？
  １、按當事人主張有利於己之事實者，就其事實有舉證之責任
      。民事訴訟法第277條前段著有明文。本件被告主張伊於9
      4年11月2日向業主標得固有工程，在得標當時，已由業主
      處取得相關文件，並於得標後，在94年11月10日與業主正
      式簽約，故被告在同年月6 日前，即將系爭契約相關約定
      提供給原告閱覽。況兩造簽約時，原告亦應向被告索取固
      有契約查閱云云，惟為原告所否認，並以：兩造簽訂系爭
      契約時，被告尚未與業主簽訂固有契約，所以不可能提供
      固有契約予原告閱覽，故原告並不清楚固有契約約定內容
      等語置辯。經查，被告向高雄市議會標得固有工程後，再
      將其中系爭工程轉承攬予原告乙節，為兩造所不爭執，堪
      予認定。又承攬契約係屬債權契約的一種，依債權契約之
      相對性，有關固有契約與系爭契約之效力，自屬分別存在
      於被告與業主及兩造之間，顯見上揭二份契約均屬獨立存
      在之契約。而按固有契約與系爭契約既分別獨立存在，則
      兩造簽訂系爭契約時，被告是否向原告提示固有契約，供
      其閱覽，即非屬必然行為。從而，被告主張其業已提供固
      有契約予原告閱覽云云，揆諸上揭說明，自應負舉證責任
      。
  ２、次查，兩造係於94年11月6 日簽訂系爭契約，約定被告將
      其承攬固有工程之部分工程轉由原告承攬乙節，為兩造所
      不爭執，並有系爭契約附卷可稽，堪予認定。而按被告係
      於94年11月10日與高雄市議會簽訂固有契約，亦為兩造所
      不爭執，並有固有契約附卷可憑，同堪認定。則參酌兩造
      簽約時間及被告與高雄市議會訂約時間先後順序相互以觀
      ，已徵兩造簽約時，原告並無從知悉固有契約內容。至被
      告主張其早於94年11月2 日即向業主標得固有工程，在得
      標當時，已由業主處取得相關文件，並交付原告閱覽云云
      ，既為原告所否認，而被告迄未就此事實舉證以明其說，
      自難資為有利於被告之認定。
  ３、又查，系爭契約與固有契約既係分別獨立存在的契約，則
      被告所辯上情，縱屬為真，然系爭契約倘未轉載固有契約
      條款，或於契約內明文記載，將固有契約當作系爭契約之
      附件，則原告即使知悉固有契約內容，亦不受其拘束。本
      件依系爭契約附註欄第1 項記載：「其他事項依甲方（被
      告）與業主母合約內容為本子合約之延續辦理」等語參酌
      以觀，其中所謂「其他事項」究指工程本身或契約條款或
      兼指兩者，容有疑義！實難遽下定論；所謂「延續辦理」
      意指為何？究係工程項目之延續或契約之延續？或兩者兼
      有之？亦屬疑惑，倘參照此一條款係擺置附註欄內以觀，
      關於此不明意旨致無法定義之不利解釋，自應歸由被告承
      擔。此外，參以兩造簽訂系爭契約時，被告尚未與高雄市
      議會簽訂固有契約乙節，業如上述，益徵所謂依被告與業
      主母合約內容為延續辦理，其中所指母合約，於兩造簽訂
      系爭契約時，應尚未存在，亦難為被告有利之認定。是被
      告主張原告知悉固有契約內容，應受固有契約內容記載條
      款之約束云云，難予採信。
（二）系爭契約有無約定原告不得以重機械拆除系爭工程？原告
      是否使用重機械拆除系爭工程？業主是否因為原告使用重
      機械拆除系爭工程，致其工程所在之建物結構遭受損害？
  １、被告主張：固有契約工程造價表附註欄第6 項載明固有工
      程，不得使用重機機拆除。而原告於系爭工程，係使用機
      械拆除工程，可能會影響到工程的結構、載重，目前雖沒
      有發現這方面的瑕疵，但是原告確實是以機械來拆除工程
      ，如果將來業主發現有工程方面的瑕疵，必然會扣除被告
      繳交之工程保固金云云，固據提出照片數幀為證，惟為原
      告所否認，並以：原告未使用重機械拆除系爭工程，而係
      以人力為之。照片顯示的怪手及小山，係原告為清理人
      工拆除後的隔熱層碎片所使用，與拆除工程無關。又拆除
      的現場，即係高雄巿議會所在的屋頂，倘若原告當時使用
      重機械拆除工程，必然會產生噪音及震動，衡情，高雄巿
      議會必然向原告或被告提出抗議，甚至拒絕驗收或主張扣
      款，惟依高雄巿議會復函，均未發生上開情事，顯見原告
      未以重機械拆除系爭工程等語置辯。
  ２、經查，原告對於固有契約工程造價表（見本院卷頁43）附
      註欄第6 項載明，被告履約時，不得使用重機機拆除工程
      乙節，固不予爭執。惟揆諸上揭說明，被告與高雄市議會
      簽訂之固有契約，並不當然拘束兩造簽訂之系爭契約，業
      如前述，則被告逕引上開工程造價表附註欄之約定，主張
      原告履約時，亦不得使用重機械拆除云云，是否有據，已
      屬可議。次查，兩造簽訂系爭契約，並未約定原告履行契
      約時，不得使用重機械拆除乙節，有系爭契約附卷可稽，
      顯見被告逕依系爭契約，主張原告於履約時，不得使用重
      機械拆除系爭工程，尚屬無據。
  ３、又查，兩造簽訂系爭契約，固未明文約定原告履約拆除系
      爭工程時，不得使重機械。惟原告履約時，無論利用何種
      機械或儀器輔助拆除系爭工程，依工程契約目的及履約精
      神參酌以觀，要均不得因此影響系爭工程所在建築物之結
      構安全，此乃當然之解釋。是本件被告主張原告履約時，
      依契約約定，不得使用重機械拆除系爭工程云云，固難遽
      採。惟揆諸前揭說明，原告應不得使用有損於建物結構安
      全之機械或儀器，進行拆除工作，洵堪認定。是被告此部
      分抗辯，是否有據，其判斷重點，不在於兩造是否曾約定
      原告履約時，不得使用重機械拆除系爭工程，而是在於原
      告已經使用的於拆除工程之機械，是否會危害建物之結構
      或已造成建物結構受損？
  ４、再查，目前系爭工程所在之建物即高雄市議會，迄未發現
      有何因為原告使用重機械拆除工程，致有危害建物結構之
      虞或已生損害於建物的情事乙節，為被告所不爭執，已徵
      原告主張伊履約時，並未使用重機械或任何可能影響建物
      結構安全的器具，來執行拆除工作乙節，堪可採認。復查
      ，本院為明瞭原告履行契約時，是否使用重機械或可能影
      響建物結構安全之器具，執行拆除工作，並致建物結構受
      損，而遭致高雄市議會向被告扣款或為其他主張等情，乃
      依職權向高雄市議會函詢上情，據高雄市議會檢附相關驗
      收證明書及驗收紀錄顯示，除有積水測漏複驗或PU防水層
      應施作漆面而未施作等缺失，須促請廠商改善，並經改善
      外，別無其他建物結構有生損害之虞或已生損害之記載，
      故其最後驗收意見載為「准予驗收通過」，亦無工程瑕疵
      扣款情事乙節，有該議會95年8 月29日高市會總字第0950
      001613號函附卷可稽，堪予認定。是原告主張伊未使用重
      機械拆除系爭工程，伊所使用之怪手及小山，係為清理
      人工拆除後的隔熱層碎片等語，即屬有據。從而，被告以
      ：原告使用機械拆除系爭工程，可能會影響到工程的結構
      、載重，目前雖沒有發現這方面的瑕疵，但是原告確實是
      以機械來拆除工程，如果將來業主發現工程方面的瑕疵，
      必然會扣除被告繳交之工程保固金，因而其有必要於本件
      訴訟，就原告得請求工程款預作抵銷之主張（原告迄未主
      張可扣抵之金額為何）云云，洵屬無據。
  ５、末查，被告向高雄市議會承攬之固有工程，未來如因可歸
      責於原告轉承攬之系爭工程施工問題，導致工程所在建物
      受損者，在相當之期限內，無論依契約或法律規定，原告
      就其履約疏失，應負相關債務不履行責任，要屬當然解釋
      ，併予敘明。
（三）原告依系爭契約約定，是否應提出合法運棄證明文件，始
      得向被告請領工程款？被告是否因為原告未提出合法運棄
      證明文件，致無法向業主請領工程款，或遭到業主扣款？
  １、被告主張：原告既將癈棄物運送到合法的廢棄物存置廠，
      則原告自可提出合法的運棄文件。本件原告請款，依約應
      提出合法運棄證明文件，而原告迄未依約提出合法運棄證
      明文件，即屬債務不完全給付，應負損害賠償責任云云，
      惟為原告所否認，並以：原告向被告請款時，依約，並不
      需要提出廢棄土運送證明文件。原告均將廢棄土運送到合
      法的廢棄廠，履約過程中，因為被告沒有提供六聯單，導
      致原告現在無法提供合法運棄證明。又被告承攬之工程，
      於工程結束後，已通過高雄巿議會驗收，並領得全部工程
      款，市議會既未要求被告應提出運棄證明，亦未因為原告
      不合法傾倒癈棄物，而向被告主張扣款或請求損害賠償，
      故被告抗辯上情，洵屬無據等語置辯。
  ２、經查，原告對於固有契約第10條施工管理第3 項記載：工
      程施工期間，被告應切實遵守廢棄物清理法等有關法令之
      規定（見本院卷頁37）乙節，固不予爭執。惟揆諸上揭說
      明，被告與高雄市議會簽訂之固有契約，並不當然拘束兩
      造簽訂之系爭契約，業如前述，則被告逕引固有契約之約
      定，主張原告於請款時，應提出廢棄土合法運送證明云云
      ，是否有據，已屬可議。況依上揭固有契約約定，亦未要
      求被告請領工程款時，應向高雄市議會提出廢棄土合法運
      送證明文件，顯見被告辯稱：原告向被告請領工程款，應
      依約提出合法運棄證明文件云云，難予採信。此外，參酌
      系爭契約內容，亦無隻字片語提及，原告向被告請領工程
      款時，應提出合法運棄證明文件，足徵被告此部分抗辯無
      據。
  ３、又查，被告向高雄市議會請領工程款時，高雄市議會既未
      要求被告應提出合法運棄證明文件，亦未因被告履約過程
      中，任意不合法傾倒廢棄物，致向被告主張扣款或請求損
      害賠償等情，為被告所不爭執，並經本院向高雄市議會函
      查屬實，有該議會上揭函附卷可稽，堪予認定。是原告主
      張伊向被告請款時，依約，並不需要提出廢棄土運送證明
      文件。被告承攬之工程，於工程結束後，已通過高雄巿議
      會驗收，並領得全部工程款，市議會既未要求被告應提出
      運棄證明，亦未因為原告不合法傾倒癈棄物，而向被告主
      張扣款或請求損害賠償等語，即屬有據。從而，被告以：
      原告向被告請領工程款，未依約提出合法運棄證明文件，
      屬債務不完全給付，應負損害賠償責任（被告迄未主張任
      何賠償金額）云云，洵屬無據。
（四）依系爭契約約定，被告可否主張扣除系爭總工程款5% 即
      80500 元做為保固金？
  １、被告主張：依固有契約第16條第1 項保固期限約定，被告
      於完成固有工程，並經驗收合格之次日起，應負保固責任
      ；第2 項約定，保固保證金為結算總價金5%，原告向被告
      轉承攬系爭工程，自應比照固有契約之約定，於請領工程
      款時，向被告提出結算總價金5%，充作工程保固金，是被
      告自得以此部分金額，要求扣抵原告請求之工程款云云，
      惟為原告所否認，並以：兩造間有關工程驗收合格後，保
      固保證金部分，依系爭契約備註欄第4 項約定，係由原告
      開立保固書，向被告請款，並非應提出保固保證金，是被
      告此部分抗辯，洵屬無據等語置辯。
  ２、經查，原告告於完成系爭工程，並經被告驗收合格後，開
      立保固書及發票向被告請領尾款乙節，為系爭契約備註欄
      第4 項所約定，有系爭契約附卷可稽，堪予認定。則原告
      主張工程驗收合格後，由原告開立保固書，向被告請款乙
      節，即堪採信。次查，原告業於94年12月14日提出工程保
      固切結書，並於95年10月16日，當庭再交付保固書予被告
      乙節，有本院95年10月16日言詞辯論筆錄及原告提出之工
      程保固切結書影本1 紙附卷可稽（見本院卷頁103） ，堪
      予認定。從而，被告辯稱：原告轉承攬系爭工程，應比照
      固有契約之約定，於請領工程款時，向被告提出結算總價
      金5%，充作工程保固金云云，即屬無據。
六、綜上所述，原告提起本件訴訟，於扣除同意被告主張抵銷扣
    除之款項即鑽心試體抗壓強度測試報告費用6420元、走廊屋
    頂防水修補工程費用8000元、屋面防漏工程PU面漆費用7560
    元及清潔費用2100元後，本於系爭契約及民法第505 條承攬
    報酬請求權，請求被告應給付原告579480元，及自起訴狀繕
    本送達被告翌日即95年6 月9 日起至清償日止，按年息5 ％
    計算之利息，為有理由，應予准許。
七、兩造陳明願供擔保，請准宣告假執行及免為假執行，均屬有
    據，爰併諭知如主文第3項所示。
八、本件判決事證已臻明確，兩造其餘攻擊防禦方法及所提之證
    據，核與本件判決結果不生影響，爰不逐一論駁，附此敘明
    。
九、據上論結，原告之訴為有理由，依民事訴訟法第78條、第39
    0 條第2 項、第392 條第2 項，判決如主文。
中    華    民    國    95    年    10    月    31    日
                  民事第五庭法  官  李昭彥
正本係照原本作成。
如不服本判決，應於送達後20日內，向本院提出上訴狀並表明上
訴理由，如於本判決宣示後送達前提起上訴者，應於判決送達後
10日內補提上訴理由書（須附繕本）。
中    華    民    國    95    年    10    月    24    日
                                書記官  余幼芳


司法院資訊處製作；財團法人民間司法改革基金會備份。
